臺灣高雄地方法院刑事判決　　　　　　 100年度易字第1584號
公　訴　人　臺灣高雄地方法院檢察署檢察官
被　　　告　楊東堅
上列被告因竊佔案件，經檢察官提起公訴（99年度偵字第35826
號），本院判決如下：
    主  文
楊東堅無罪。
    理  由
一、公訴意旨略以：被告楊東堅為經營熱炒飲食店而尋覓場地，
    明知其未得位於高雄市大寮區○○○段第904地號土地（下
    稱系爭土地）之所有權人即告訴人黃珊珊之同意，亦明知何
    振宏與告訴人間上開土地之租賃契約業於99年3月15日終止
    ，何振宏已無使用系爭土地之權利，竟意圖為自己不法之利
    益，於99年7月上旬某日，在系爭土地之東側（詳如附件高
    雄市政府地政局大寮地政事務所現況測量成果圖所示，下稱
    系爭區域）搭蓋鐵皮屋1間（下稱系爭鐵皮屋），以此方式
    竊佔系爭區域，迄於99年8月1日經告訴人之子郭建男告知被
    告不同意其使用，仍繼續佔有使用上開建物，因認被告涉有
    刑法第320條第2項之竊佔罪嫌。
二、按犯罪事實應依證據認定之，無證據不得認定犯罪事實，刑
    事訴訟法第154條第2項定有明文。次按認定犯罪事實所憑之
    證據，雖不以直接證據為限，間接證據亦包括在內；然而無
    論直接或間接證據，其為訴訟上之證明，須於通常一般之人
    均不致有所懷疑，而得確信其為真實之程度者，始得據為有
    罪之認定，倘其證明尚未達到此一程度，而有合理之懷疑存
    在時，事實審法院復已就其心證上理由予以闡述，敘明其如
    何無從為有罪之確信，因而為無罪之判決，尚不得任意指為
    違法。又刑事訴訟法第161條第1項規定：檢察官就被告犯罪
    事實，應負舉證責任，並指出證明之方法。因此，檢察官對
    於起訴之犯罪事實，應負提出證據及說服之實質舉證責任。
    倘其所提出之證據，不足為被告有罪之積極證明，或其指出
    證明之方法，無從說服法院以形成被告有罪之心證，基於無
    罪推定之原則，自應為被告無罪判決之諭知（最高法院76年
    台上字第4986號判例、92年度台上字第128號判例參照）。
三、檢察官起訴被告涉犯前揭罪嫌，係以：被告自陳在系爭區域
    搭蓋系爭鐵皮屋，於搭蓋前曾聞何振宏提及租約屆期，且嗣
    於99年8月1日亦經郭建男至現場告知被告不同意其使用系爭
    區域，仍搭蓋鐵皮屋完成且繼續佔用系爭區域營業，應認被
    告竊佔系爭區域，復有土地所有權狀、地籍圖各1紙及系爭
    鐵皮屋照片1張在卷足佐為其主要論據。惟訊據被告堅決否
    認有何竊佔犯行，辯稱: 伊與何振宏於99年初即約定承租系
    爭區域，因土地尚待處理而延至99年7月底興建系爭鐵皮屋
    ，過程中何振宏雖曾提及租約屆期，惟亦表明其欲續租、會
    與地主再商量、縱使須搬走仍尚有一段時間等語，伊於是與
    何振宏約定自99年8月8日起，以每月新臺幣（下同）5,000
    元之代價承租系爭區域搭蓋系爭鐵皮屋，於何振宏搬離之際
    ，伊會隨同搬走或自己與地主洽談系爭區域之承租事宜，伊
    原不知悉何振宏無權出租系爭區域之事實，迄至知悉時即遷
    離系爭區域，並於嗣後拆除系爭鐵皮屋等語。經查：
(一)系爭區域坐落大部分於告訴人黃珊珊所有之系爭土地內，少
    部分坐落於高雄市大寮區○○○段第893號之土地內，被告
    占用系爭區域搭建鐵皮屋、圍以竹籬，並豎立竹鮮熱炒之招
    牌，客觀上已排他性占有系爭區域，業為被告所自陳，核與
    告訴人黃珊珊、證人郭建男之陳述相符，且有高雄市政府地
    政局大寮地政事務所土地登記公務用謄本1紙（請見本院100
    年度審易字第2544號卷，下稱審易卷，第13頁）、現場照片
    1張（請見高雄縣政府警察局林園分局高縣林警偵移字第099
    0013867號卷，下稱警卷，第13頁）、高雄市政府地政局大
    寮地政事務所100年5月2日現況測量成果圖1紙（請見審易卷
    第26頁）在卷可佐，亦堪信為真實。
(二)按刑法第320條第2項之竊佔罪，必須行為人基於竊佔之犯意
    ，意圖為自己或第三人不法之利益，而竊佔他人之不動產，
    即須將他人不動產，意圖不法利益，私擅佔據歸於自己或第
    三人支配之下，而侵害他人支配權者，始克相當，若行為人
    無此種意圖及犯意，縱有客觀之竊佔行為，亦因欠缺主觀因
    素而不構成該罪（最高法院30年上字第816號判例、80年度
    台非字第239號判決參照），是以竊佔不動產，必須出於故
    意，若行為人係因誤信該不動產其仍有法律上之原因而佔用
    之，即欠缺意思要件，縱其結果，不免有民事上之無權占有
    行為，要難構成竊佔罪。經查：
  1.何振宏之父自80年起向告訴人承租坐落於系爭土地址設高雄
    市大寮區○○村○路181號之金榮木材廠，繼由何振宏經營
    木材廠生意，何振宏最後一次續租，租賃期間係自98年3月
    16日起至99年3月15日止，租金係每月2萬元之事實，業經證
    人何振宏證稱：「從我父親開始已經向告訴人承租了20年」
    （請見偵卷第15頁）、「我（們）向告訴人承租系爭土地是
    從80年間一直到97、98年間」（請見易卷第15頁）等語，並
    有廠房租賃契約書1紙（請見高雄地方法院檢察署99 年度偵
    字第35826號卷，下稱偵卷，第26-35頁）可稽，堪信為真。
  2.被告於99年1、2月間已與何振宏談妥將承租系爭區域，僅因
    地面上有貨櫃有待處理而暫定待地面騰空後再租，嗣於99年
    3、4月間告訴人始告知何振宏無續租意願，何振宏雖通知被
    告租約屆期、地主可能取回土地一節，惟亦表示自己欲繼續
    經營、會與告訴人再商量續租、至少自己還有一段時間才能
    搬遷，且仍繼續與被告談妥租金及租期起算之日期等出租條
    件之事實，業據被告自陳：「99年1、2月何振宏就答應要租
    給我，但因土地上有些東西沒有處理好，他處理好我才要租
    ；我們在同年4月至6月間談妥租金，並約定於搭建完成後起
    算租期與租金」（請見偵卷第14-15頁）、「我於99年初向
    何振宏表明承租土地，當時也有一間鐵皮屋，他原本租給別
    人，後來沒租了，我就說為何不租我，但因該土地上有前承
    租人的貨櫃屋，我等到貨櫃屋拖走了才開始向何振宏承租，
    在7月間我有陸陸續續問何振宏該貨櫃屋問題是否解決」（
    請見易卷第18頁反面-19頁）等語，並有證人何振宏證稱：
    「我於99年1、2月間就答應被告要租給他」（請見偵卷第15
    頁）、「原本我在系爭區域有搭建鐵皮屋供堆放物品之用，
    嗣因道路開設而拆除後，我即整平地面圍起來，上放置有一
    個貨櫃，99年初被告找我承租之後，我才出租給被告」（請
    見易卷第16頁反面-第17頁）、「於99年3、4月間，告訴人
    才對我說不願意續租，我有跟被告說我如果沒租，被告蓋了
    也沒辦法繼續做，被告說如果這樣他可以搬走或自己找地主
    談。」（請見偵卷第15頁）、「地主在到期前十幾天表示不
    續租，我有告訴被告我和地主有糾紛，我走的時候你也要離
    開，不然會與地主發生糾紛」（請見易卷第15頁反面、16頁
    ）、「我也有很明確地告訴被告租約屆期後我會跟地主洽談
    續租一段期間，而且告訴人3月初才說不租，租約3月15日屆
    滿，我無法在這麼短的時間搬遷，所以我告訴被告我還要一
    段時間才能搬走，那時候我也一直在和告訴人協商搬遷期間
    」（請見易卷第16頁反面、第17頁）等語，堪信為真。
  3.於99年8月1日，告訴人之子郭建男雖曾至現場，向被告稱何
    振宏亦係向其所代表之地主承租、地主不同意被告使用系爭
    區域，惟被告並不識得地主，亦不清楚告訴人與何振宏之間
    對續約事宜的進展，且嗣後何振宏仍向被告表示會與告訴人
    再商量續租事宜，並認為工廠搬遷費時，搬遷期間內自己仍
    為合法正當之使用權利人，是以一方面給付金錢給告訴人，
    一方面仍於99年8月8日起將系爭區域出租予被告，並按月收
    取5,000元之租金，迄至告訴人提起本件竊佔告訴後，被告
    經高雄地方法院檢察署傳喚於100年1月13日到庭，何振宏始
    停止向被告收取租金，並向被告表示被告自己去跟地主談談
    看，且何振宏迄今尚未離開系爭區域之事實，業據被告自陳
    ：「我是向瑞利製材廠何振宏承租該地」（請見警卷第2頁
    ）、「郭建男有表明地主的身分並稱不同意我使用該地，但
    我是向何振宏承租，並不認識地主為何人」（請見偵卷第
    38-39頁）、「我問何振宏有自稱地主的人來，他只說他也
    沒有看到人」（請見易卷第19頁）等語，且有證人何振宏證
    稱：「被告有在99年8月間口頭向我租用系爭區域，這塊地
    是我跟告訴人租的」（請見偵卷第8頁）、「這塊地是我從8
    月8日開始租給被告的」、「這塊土地我有使用權」、「雖
    然告訴人已經說不願意續租，但因為從我父親開始已經向告
    訴人承租了20年，而且是用來經營工廠，本來工廠搬遷就相
    當費時，所以我仍然把系爭區域出租給被告」（請見偵卷第
    14-15頁）、「租約到期後，因為我和告訴人還在溝通，我
    的意思是我還要繼續在那邊做木材廠，我還要繼續租，所以
    在8月8日將系爭區域出租給被告」（請見易卷第16頁）、「
    我一再表明我與地主間對於遷讓房屋一事還在訴訟中，我告
    訴地主要給我相當的搬遷期間，當時我認為我有跟地主租這
    塊地，所以仍然繼續向被告收取租金；從地檢署第一次開庭
    之後才沒有再向被告收取租金，並告訴被告去找地主談看看
    ；在開庭之前這塊地是我租給被告的，收取租金期間沒有向
    被告提我與地主之間的糾紛」、「租約屆期後我有再付錢給
    告訴人，告訴人寄存證信函給我，說那些錢抵違約金還不夠
    」、「我和告訴人因遷讓房屋事件仍在訴訟中，我還在找土
    地搭建工廠，找了好幾個地方但都不適合，所以目前尚未搬
    離」（請見易卷第16頁反面-17頁）等語，堪信為真實。
  4.是以，被告雖實際使用系爭區域營業，惟其既自99年8月8日
    至100年1月間依與何振宏間之租賃契約按月支付租金，已難
    謂有何為自己不法所有之意圖；且被告與何振宏早已約定租
    賃，何振宏復表示強烈之續租意願、其承租該地經營木材廠
    已久應可試圖續約、工廠遷至新址前之搬遷期間其仍可合法
    使用系爭土地等語，並向被告進一步確認租金、租期等租約
    條件，嗣更按月收取每月5,000元租金，在客觀上亦繼續經
    營上揭木材廠而和平使用系爭土地，被告辯稱因何振宏上揭
    使用土地之權利外觀、自信有權使用之告知及行為表現，致
    伊主觀上誤信何振宏尚可使用系爭區域之權利一節，尚難謂
    悖於常情。另被告雖經郭建男到場告知地主不同意其使用一
    節，惟被告既係與何振宏訂立租賃契約，與其建立信賴關係
    之對象原非告訴人，若因使用系爭區域而遇有他人主張權利
    情形，首應向契約對象之何振宏反應，何振宏嗣後既已表示
    會再與告訴人協商續約事宜以為處理，被告未積極求證而僅
    消極等待何振宏解決之結果，亦不足以認定被告主觀上有意
    圖為自己不法利益而擅自佔據之竊佔故意。
四、綜上所述，本件依檢察官所舉各項證據方法，並不足資以佐
    證被告究否確有竊佔之犯行，本院認為仍存有合理之懷疑，
    猶未到達確信其為真實之程度，自不能遽認被告確有被訴之
    竊佔犯行。此外，復查無其他積極證據足認被告有公訴意旨
    所指罪行，揆諸首揭說明，既不能證明被告犯罪，自應為無
    罪之諭知。
據上論斷，應依刑事訴訟法第301條第1項前段，判決如主文。
本案經檢察官楊景婷到庭執行職務。
中    華    民    國   100    年    12    月    20    日
              刑事第十七庭  審判長法  官  陳培維
                                  法  官  陳君杰
                                  法  官  張谷瑛
以上正本證明與原本無異。
如不服本判決應於收受送達後10日內向本院提出上訴書狀，並應
敘述具體理由；如未敘述上訴理由者，應於上訴期間屆滿後20日
內向本院補提理由書（均須按他造當事人之人數附繕本）「切勿
逕送上級法院」。
中    華    民    國   100    年    12    月    21    日
                                  書記官  吳書逸